台灣彰化地方法院民事判決　九十年度簡上字第一二四號
　　上　訴　人　　乙○○
　　訴訟代理人　　邱垂勳律師
　　複代　理　人　陳振吉律師
　　被　上訴人　　甲○○
　　訴訟代理人　　黃錦郎律師
右當事人間請求拆屋還地事件，上訴人對於中華民國九十年五月十日本院彰化簡易庭
第一審判決(八十九年度彰簡字第一七七號 )提起上訴，本院判決如左：
　　主　　　文
上訴駁回。
第二審訴訟費用，由上訴人負擔。
　　事　　　實
甲、上訴人方面：
一、聲明：(一)原判決廢棄。(二)右廢棄部分，被上訴人於第一審之訴及其假執行之聲請
　　均駁回。(三)第一、二審訴訟費用，由被上訴人負擔。
二、陳述：除原審判決相同者，茲予引用者外，補稱：
　(一)原審判決內附圖所示Ｂ部分之面積，是被上訴人之父親李典雄出售同地段第四四
　　五號土地給訴外人溫高鵬時，所涵括交付買賣土地及其上地上物之標的範圍，訴
　　外人溫高鵬及出賣人李典雄自始均認系爭如原審判決附圖所示Ｂ部分之面積，乃
　　雙方買賣及交付占有之土地範圍，雙方並無爭議，而出賣人李典雄亦清楚知悉其
　　所出售及交付占有（涵括前開Ｂ部分範圍）之土地，係用以提供買受人溫高鵬建
　　築房屋之用，是故溫高鵬在被上訴人之父親李典雄所交付占有之Ｂ部分土地上建
　　築房屋，縱然事後因地籍或界址測量而發現有建築房屋逾越疆界之情事，惟衡諸
　　系爭越界建築之源委歷程，買受人溫高鵬基於對出賣人李典雄所點交占有土地範
　　圍之正當信賴，始在其上建築房屋，應無可歸責之處，而出賣人李典雄錯誤點交
　　系爭Ｂ部分土地，才是本件越界建築發生之原因，亦即出賣人李典雄對於本件越
　　界建築具有可歸責之原因，而此一可歸責之原因，當由出賣人李典雄之子即被上
　　訴人甲○○繼受。故倘若准由具可歸責原因之被上訴人訴請無歸責原因之買受人
　　溫高鵬或其後手即上訴人拆除越界建築之Ｂ部分土地上房屋，而造成超過被上訴
　　人收回Ｂ部分土地可得利益範圍之整棟二層樓房屋鉅額價值之損害，則此非但有
　　違前開法條所揭示之「誠實信用」原則，同時亦有害「物盡其用」之經濟價值，
　　而與「法安定性要求」之社會公益相悖。是故被上訴人有關拆除房屋之權利主張
　　，衡諸本件越界建築之歸責源委及參照「誠實信用」之法理規定，其主張應受到
　　適當的限制。
　(二)原四四五地號土地在分割之前，原所有人李典雄即在其上建有門牌號碼為彰化縣
　　伸港鄉○○村○○路○段七十三號之房屋，而該房屋嗣後並為被上訴人及其家人
　　使用，此為被上訴人所不爭之事實；又鈞院於九十一年七月二日履勘現場時，被
　　上訴人之母親更明確指出其前開門牌號碼七十三號房屋之原使用範圍為複丈成果
　　圖（附圖）所示編號Ｅ（原建物）及Ｄ（巷道）之部分，而編號Ｅ原建物之占地
　　面積為一六二平方公尺、編號Ｄ原巷道之面積為五一平方公尺，此二部分面積合
　　計共二一三平方公尺，適與被上訴人現所有四四五之二地號土地之面積二一一平
　　方公尺相符（按僅誤差二平方公尺，應在合理測量誤差範圍內），此已清楚可證
　　原四四五地號所有人李典雄於七十一年九月三日辦理土地分割時，其所指界而分
　　割出四四五之二地號土地之範圍，即是以其所有門牌號碼七十三號房屋之使用範
　　圍（即附圖編號Ｄ、Ｅ部分）為指界，則附圖編號Ｄ、Ｅ部分以外之其他編號Ａ
　　、Ｂ、Ｃ等部分，自屬分割後四四五地號土地之範圍，而上訴人之前手溫高鵬於
　　向李典雄購買分割後之四四五地號土地並在李典雄所交付如附圖編號Ａ、Ｂ、Ｃ
　　等土地上建築房屋，於法並無侵權或越界情事。至於地政機關於七十一年間辦理
　　繪製分割出四四五、四四五之二地號土地之毗鄰界址地籍線時，顯然有誤繪之錯
　　誤情事。又按法院依法得獨立認定事實，自不受行政機關錯誤圖冊資料之拘束，
　　併予敘明。
　(三)退萬步言，倘認地政機關七十一年間所繪製分割出四四五、四四五之二地號土地
　　之界址地籍線無誤，則該二筆土地之原所有人李典雄亦早已清楚瞭解該二筆土地
　　界址之所在，此有李典雄於七十一年五月十八日就四四五地號土地向地政機關申
　　請「境界鑑定」之申請書及複丈成果圖（請參見卷附彰化縣和美鎮地政事務所九
　　十一五月二十七日和地二字第○九一○○○三四一八號函覆鈞院所險附之申請書
　　及複丈成果圖）及李典雄於七十一年八月二十七日申請分割複丈之申請書、複丈
　　成果圖可稽（請參見彰化縣和美地政事務所九十一年三月八日和地二字第○九一
　　○○○一二八二號函覆鈞院所檢送之申請書、複丈成果圖）。又李典雄將分割後
　　之四四五地號土地出賣並交付給溫高鵬建築房屋使用，則溫高鵬於該土地上建築
　　系爭房屋，倘有越界建築等情事，李典雄應相當清楚知悉該越界建築情事，而李
　　典雄當時不即提出異議，依民法第七百九十六條前段之規定，即不能對溫高鵬請
　　求移去或變更系爭建築物。
　(四)又按民法第七百九十六條關於越界建築之規定，對於越界建築之鄰地受讓人（即
　　本件被上訴人）亦有其適用。最高法院七十一年台上字第四○九號、七十一年台
　　上字第八五八號判決意旨及學者王澤鑑教授均肯定此一法律見解，因民法第七百
　　九十六條乃民法第七百六十七條之特別規定，因相鄰關係致一方所有權擴張，而
　　他方之所有權有限制，且其關係並對嗣後受讓各該不動產而取得所有權之兩造繼
　　續存在。是故，上訴人自得依民法第七百九十六條前段之規定，抗辯主張被上訴
　　人不得請求移去或變更上訴人所有系爭房屋。
　(五)再查本件履勘之複丈成果圖如附圖編號Ａ鐵架遮雨蓬占地一四平方公尺部分，乃
　　上訴人之前手溫高鵬於建築系爭二樓磚造房屋（如附圖編號Ｂ）時，一併搭建而
　　成；至於附圖編號Ｃ鐵架造建物占地七六平方公尺部分，乃上訴人於八十五、八
　　十六年間所搭建，上訴人於搭建編號Ｃ部分建物時，被上訴人亦知之甚詳，是故
　　，本件附圖編號Ａ、Ｃ部分，應與編號Ｂ部分，併同有民法第七百九十六條前段
　　「不得請求移去或變更」規定之適用，則被上訴人訴請上訴人拆屋還地，應均無
　　理由。
　(六)依相關系爭土地分割先後次序之推論，本件爭議發生之遠因，應發生在四四五之
　　二與四四五之一地號間之經界線（分割線）及四四五之一與毗鄰四四六地號間之
　　經界線方面，蓋四四五之一、四四五之二兩筆土地於分割前均屬同一土地所有權
　　人李典雄所有，李典雄依法有權指定四四五之一、四四五之二等二筆土地之「新
　　分割線」，且此指界，具有創設物權之效力，惟李典雄無權單獨指定六十九年間
　　第一次分割前原四四五地號土地與毗鄰四四六地號間之「經界線」。倘李典雄於
　　有關原四四五地號與四四六地號間之經界線指界錯誤，而辦理分割複丈測量之施
　　測人員未予查明並依指界辦理，迨於次第辦理多次分割後，始發現最初之指界錯
　　誤，如地政機關自行依序推移更正該次第辦理分割之「新分割線」為各新增地號
　　土地之經界線，則將發生本件新增地號之界址爭議。
三、証據：除引用原審所提出之證據外，補提：不動產預定買賣契約書影本一件、彰
　　化縣和美地政事務所函影本一件、彰化縣和美地政事務所建物測量成果圖影本一
　　件、相開地號及占用情形略圖一件、彰化縣彰化地政事務所函影本一件、台灣彰
　　化地方法院八十八年度訴字第一０００號民事判決影本一件、地籍測量實施規則
　　二件、複丈申請書一件、附圖一件、土地登記簿謄本二件、論文影本一件、建築
　　改良物登記簿謄本一件為證，並聲請訊問證人溫高鵬、林治民、柯明安、林俊煦
　　、李典雄、林大猷、顏榮洲及請求向彰化縣和美地政事務所調閱系爭相關土地複
　　丈之資料暨聲請勘測系爭土地。
乙、被上訴人方面：
一、聲明：上訴駁回。
二、陳述：除與原判決記載相同者予以引用外，補稱：
　(一)上訴人所有系爭四四五號，固係由其前手溫高鵬向被上訴人之父李典雄所買受，
　　且系爭Ｂ部分土地亦係輾轉由李典雄－溫高鵬－上訴人而取得占有。惟占有系爭
　　Ｂ部分土地之建物，乃係溫高鵬於買受四四五地號土地後，始為建築完成。是溫
　　高鵬於建築系爭房屋之初，即應透過地政機關確認界址無誤後，始得為施工興建
　　，實與李典雄所交付占有之土地範圍無直接必然關係。故李典雄當時所點交之土
　　地範圍如有錯誤，固有其應負出賣人瑕疵擔保之責，惟對於買受人興建房屋是否
　　有越界乙節，難謂有何歸責之原因。更何況李典雄雖係被上訴人之父，惟被上訴
　　人並非基於繼承之法律關係而取得系爭四四五之二地號土地之所有權，且非李典
　　雄之直接後手，而係自訴外人受讓登記該土地所有權，自難謂被上訴人應當然繼
　　受前手之權利義務。
　(二)次查，被上訴人係因鄰地所有人即四四五之一地號土地所有人黃永霖、黃詠翰，
　　以被上訴人原有之房屋乃有無權占有該四四五之一地號土地，訴由　鈞院八十八
　　年訴字第一０００號民事判決被上訴人應拆屋交地並告確定，嗣被上訴人亦已於
　　九十年十一月間經　鈞院民事執行處執行拆屋交地完畢。此分別有　鈞院八十八
　　年訴字第一０００民事判決附原審卷可參，另有被上訴人被執行拆屋交地前後之
　　照片在卷可證。故被上訴人不得已乃提起本件拆屋還地之訴，實難謂有何違反「
　　誠實信用」原則之可言。又上訴人所有建物逾越界址占有系爭四四五之二地號土
　　地，已達於此筆土地面積之四分之三以上，所餘之畸零土地被上訴人已無法再為
　　任何利用，是被上訴人如能收回系爭土地，即能回復系爭土地應有之經濟價值，
　　參以一般不動產之客觀交易常情，土地部分之價值顯然高於其上之建物。從而，
　　上訴人主張被上訴人之行為有違民法第一百四十八條第二項之規定，顯屬無稽。
　(三)再上訴人所有之建物於其買受之初，固信賴地政機關已有合法之產權登記，惟系
　　爭四四五之二地號既非該建物建造之初申請建築執照或建築完成申請使用執照時
　　之基地，上訴人自無從依信賴登記而創設取得其占用系爭Ｂ部分土地之所有權或
　　其他占有之正當權源，法理甚明。被上訴人本於所有權之作用，訴請上訴人拆屋
    還地，本不問占有人就無權占有之事實是否具有故意或過失。
　(四)又上訴人所有之建物固經地政機關辦理建物測量及建物第一次所有權登記（即俗
　　稱保存登記），惟據和美地政事務所九０和地二字第四八九三號函覆　鈞院說明
　　三載稱：「查線西鄉○○段四四五、四四五之一、四四五之二地號，其相鄰界址
　　經本所八十七年六月十九日收件字第五八九號複丈申請書轉呈縣府複測，結果發
　　覺其地上建物位置與測量成果不符，又經查其不符原因為實地房屋位置與地籍圖
　　線不一致。」等語，參諸系爭四四五、四四五之一、四四五之二地號土地自七十
　　年以來均未經地籍圖重測或土地重劃，自難認上訴人所有之建物，原先建築時界
　　址無誤，乃因地籍調查而造成本件無權占有之結果。
　(五)另訴外人李典雄就系爭四四五地號土地辦理分割而新增四四五之二號土地，乃係
　　變更不動產物權之法律行為，姑不論其所指定之分割線為何，惟經辦理分割登記
　　完成之地籍線，即為如原判決附圖之測量成果，故本件系爭四四五與四四五之二
　　之分割登記，關於地籍圖線之登記部份，縱認與李典雄所指定之分割線並非一致
　　，惟已發生不動產物權創設或變更之效力者，仍應與原判決附圖之測量成果為準
　　，始符合我國物權法所採登記生效主義之原則。退步言之，縱認李典雄於就四四
　　五地號與四四五之二地號土地辦分割登記，係就其所有坐落四四五之二地號土地
　　建物之基地以外之土地為其分割範圍，惟李典雄辦理分割之效果意思，原係就四
　　四五之一、四四五之二地號土地應有面積以外之土地分割為四四五地號土地。如
　　謂李典雄所指定之分割線以外之土地，已生物權創設之效力，則顯與李典雄分割
　　土地之效果意思不符。相對而之，本件地政機關於就四四五之二與四四五地號間
　　關於分割地籍圖線之登記，或與實地位置不一致，惟與李典雄之效果意思則屬相
　　符。
　(六)末查，上訴人主張被上訴人之前手李典雄知悉其前手溫高鵬建築系爭房屋時已有
　　越界之情事而不即為異議乙節，已為被上訴人所否認，上訴人自應就此負舉證之
　　責。然上訴人就迄未舉證以實其說，空言主張已非可採。更何況李典雄於出賣四
　　四五地號土地予溫高鵬，如知悉該四四五地號土地與四四五－二地號土地之確切
　　界址為何，殊無可能願無償將高達一六Ｏ平方公尺之土地，一併出賣予溫高鵬。
　　李典雄及被上訴人均係於八十八年間經鄰地四四五－一地號所有人，以被上訴人
　　原有房屋無權占有其土地，訴由　鈞院八十八年訴字第一ＯＯＯ號民事判決被上
　　訴人拆屋還地並告確定在案，始知其情，殊無上訴人主張自始即為知悉之情事。
　　是本件上訴人之上訴，顯無理由，應予駁回。
三、証據：除引用原審所提出者外，補提：照片四張為證。
　　理　　　由
一、本件被上訴人起訴主張：坐落彰化縣線西鄉○○段四四五之二地號土地、地目建
　　、面積二一一平方公尺土地（下稱系爭土地），為被上訴人所有，與被上訴人所
　　有系爭土地相毗鄰之同段四四五地號土地，為上訴人所有，詎上訴人在其四四五
　　地號土地上，建有同段八六建號建物（門牌：線西鄉○○村○○路○段七三、七
　　五號），惟上訴人未經被上訴人同意，上開建物無權占用被上訴人所有系爭土地
　　，如附圖一所示Ｂ部分、面積一六０平方公尺；爰依民法第七百六十七條前段規
　　定，請求上訴人將上開占用之建物拆除，並將土地返還予被上訴人等語。上訴人
　　則以：伊所有系爭四四五地號土地，係被上訴人之父李典雄，於七十一年十月十
　　一日出售予訴外人溫高鵬，該土地上八六建號之地上物，乃於七十二年六月四日
　　由訴外人溫高鵬興建完工，並由彰化縣和美地政事務所測量地面界址等相關法定
　　程序無誤後，發下建物測量成果圖、建築改良物所有權狀，使用執照及戶政事務
　　所門牌證明書等，而於八十年六月四日再由訴外人溫高鵬，將該土地及建物出售
　　予上訴人，上訴人於買賣時，依訴外人溫高鵬提供之各項相關證明文件，委託專
　　業之代書人士，得知此地號及建物產權合法，方辦理過戶手續，並經政府相關地
　　政機關審核無誤，上訴人購買產權清楚之土地及地上物均無過失，且上訴人在買
　　賣程序完成後，亦未再變更原建物之外形及位置，而該建物既於七十二年即興建
　　完成，惟於興建後十七年時經重測程序，方告知位置錯誤；然上訴人係於前手溫
　　高鵬向李典雄購買分割後之四四五地號土地及依李典雄之指界下興建系爭建物後
　　，才買受系爭四四五地號土地及系爭建物，於法應無侵權或越界之情事；故地政
　　機關於七十一年間辦理繪製分割出系爭四四五、四四五之二地號土地毗鄰界址地
　　籍線時，顯然有繪製錯誤之情事；且縱上訴人之系爭房屋有越界之情形，此亦為
　　李典雄所明知，其於系爭建物興建時，不即時提出異議，依民法第七百九十六條
　　前段之規定，即不能對溫高鵬請求移去或變更系爭建物，而此項情形，並對嗣後
　　受讓各該不動產所有權之兩造，仍繼續存在，故被上訴人不得請求移去或變更上
　　訴人所有系爭房屋；再本件上訴人對於越界建築，並無可歸責之原因，若准由具
　　可歸責原因之被上訴人訴請拆屋交地，則將造成上訴人所受整棟建物之損害，大
　　於被上訴人收回系爭土地之利益，實有違民法第一百四十八條第二項之「誠實信
　　用」原則云云，資為抗辯。
二、被上訴人主張系爭四四五之二地號土地為其所有，與被上訴人上開系爭土地相毗
　　鄰之同段四四五地號土地，為上訴人所有，詎上訴人在其四四五地號土地上，建
　　有同段八六建號建物，並占用被上訴人所有系爭土地，如附圖一所示Ｂ部分、面
　　積一六０平方公尺之事實；業據其提出地籍圖謄本、土地登記謄本、建物登記謄
　　本等為證，復為上訴人所是認，且經原審法官會同彰化縣和美地政事務所測量人
　　員勘測屬實，並製有勘驗筆錄及複丈成果圖附卷可稽，此項事實，自堪信為真正
　　。
三、上訴人抗辯伊所有系爭四四五地號土地，係被上訴人之父李典雄，於七十一年十
　　月十一日出售予訴外人溫高鵬，該土地上八六建號之地上物，係於七十二年六月
　　四日由訴外人溫高鵬興建完工，（按依九十一年七月九日彰化縣和政事務所繪製
　　之複丈成果圖Ａ部分鐵架遮雨蓬０．００一四公頃、Ｂ部分二樓加強磚造房屋０
　　．００七０公頃二者，即指溫高鵬所建之地上物；Ｃ部分一樓鐵架造房屋，係上
　　訴人於八十五、六年間自行搭建。），且有發下建物測量成果圖、建築改良物所
　　有權狀、使用執照及戶政事務所門牌證明書等，而於八十年六月四日再由訴外人
　　溫高鵬將該土地及建物出售予以上訴人之事實，亦據其提出不動產預定買賣契約
　　書影本、土地登記謄本、土地所有權狀影本、建物測量成果圖影本、使用執照影
　　本、建築改良物所有權狀影本、門牌證明書影本等為證，且為被上訴人所不爭執
　　，並經本院會同彰化縣和美地政事務所測量員至現場勘測屬實，復製有勘驗筆錄
　　及複丈成果圖存卷可稽，此部分事實，亦堪信為真正。
四、查系爭四四五地號土地於分割前為訴外人李典雄所有（嗣於七十一年間經分割增
　　加四四五之一及四四五之二地號二筆土地），本件有關四四五地號土地之移轉情
　　形，詳如前述外，李典雄於七十一年十二月十二日將系爭四四五之二地號土地，
　　以買賣為原因移轉登記予訴外人曾西川，而曾西川再於八十四年七月六日以買賣
　　為原因移轉登記在被上訴人及訴外人李俊憲、李俊龍等三人名下（每人取得應有
　　部分各三分之一），嗣於八十八年一月十九日訴外人李俊憲、李俊龍等二人，又
　　以贈與為原因，將其等三分之二之應有部分權利，移轉登記予被上訴人名下，由
　　被上訴人取得系爭四四五之二地號土地之全部所有權，此有土地登記謄本存卷可
　　憑。按不動產物權，依法律行為而取得、設定、喪失、及變更者，非經登記，不
　　生效力，民法第七百五十八條定有明文。次按依本法所為之登記，有絕對效力；
　　再土地法第四十三條所謂登記有絕對效力，係為保護第三人起見，將登記事項賦
　　與絕對真實之公信力，故真正權利人祇許在未有第三人取得權利前，以登記原因
　　無效或得撤銷為塗銷登記之請求，若至已有第三人本於現存之登記而為取得權利
　　之新登記以後，則除得依土地法第六十八條規定請求損害賠償外，不得更為塗銷
　　登記之請求，因之真正權利人對於第三人依此取得之不動產，訴請返還，自無法
　　律上之根據；土地法第四十三條及最高法院四十一年台上字第三二三號判例著有
　　明文。又參酌證人即彰化縣和美地政事務所測量員林俊煦到場證稱：我在八十七
　　年九月十八日有去檢測系爭四四五、四四五之一、四四五之二等筆土地，因為之
　　前有同段四四六、四四七、四四八地號有申請鑑界，結果四四六與四四五之一地
　　界與現況不符，才前往檢測，結果四四六與四四五之一的地籍線是確定的，不能
　　改變，所以只能就四四六及分割前的四四五號土地現況作測量，並將四四五號土
　　地（分割後增加四四五之一、四四五之二號）使用現況加以檢測，製作現況圖作
　　為將來調解的依據，系爭土地上的建物，均有辦理保存登記，可能是當時指界時
　　或建築時地界有誤，也有可能未依照使用現況分割，或辦理保存登記時施測有錯
　　誤，現在協調調整只能就四四五、四四五之一、四四五之二作為協調，因為那原
　　來是同一筆土地，四四六部分的地籍線已確定，無法更動等語（見本院九十年十
　　二月十九日準備程序筆錄）。且觀訴外人李典雄與溫高鵬於七十一年九月三十日
　　訂立之不動產預定買賣契約書所載買賣之標的為系爭四四五地號，面積０．０七
　　二二公頃所有權全部，此正與卷附之系爭四四五地號之土地登記簿謄本所記載之
　　面積相符等情形；故本件姑不論訴外人溫高鵬當年越界興建系爭八六建號建物之
　　原因為何？惟兩造因信賴土地登記，各自由其前手所繼受取得之土地面積，均與
　　土地登記簿登載之面積相符，依前開規定，均應受保護。是被上訴人既已信賴登
　　記，而自訴外人曾西川等人合法取得系爭四四五之二地號土地之所有權，上訴人
　　自不得再援引訴外人李典雄與溫高鵬間所存在之事由，對抗被上訴人；所以上訴
　　人抗辯被上訴人應承受其前手李典雄（按被上訴人之前手並非李典雄）之可歸責
　　原因云云，顯非的論。至上訴人另辯稱：李典雄於分割系爭土地時的指界，具有
　　創設物權之效力云云，此不僅與前開物權變動，須經登記之原則不符，且兩造均
　　非指界當時之直接當事人，上訴人自不得再以上開事由，對抗合法繼受取得系爭
　　四四五之二地號土地之被上訴人。
五、再按土地所有人建築房屋逾越疆界者，鄰地所有人如知其越界而不即提出異議，
　　不得請求移去或變更其建築物，民法第七百九十六條前段定有明文。又主張鄰地
　　所有人知其越界而不即提出異議者，應就此項事實負舉證之責任。最高法院四十
　　五年台上字第九三一號判例亦著有明文。依上開說明，所謂越界建築之適用，必
　　以鄰地所有人，於越界建築者建築建物時，即已知越界建築者已越界建築占用其
　　土地為要件。經查：(一)上訴人於原審及本院審理時，一再陳稱訴外人溫高鵬，係
　　依據訴外人李典雄之指界，而興建如附圖二所示Ａ部分、面積０．００一四公頃
　　之鐵架遮雨蓬及Ｂ部分、面積０．００七０公頃二樓加強磚造房屋（即建號八十
　　六之建物），既然溫高鵬係根據李典雄之指界興建系爭房屋，則溫高鵬與李典雄
　　於系爭房屋興建時，自然不知系爭建物有越界之情事。且證人溫高鵬於本院證述
　　時，亦稱：當時係依鑑界之結果建築房屋，而該建物以北（含建物）的土地，均
　　屬溫高鵬所有等語，及證人李典雄亦證稱：伊不知溫高鵬的房子有侵占到伊土地
　　等語（以上見本院九十一年三月十三日準備程序筆錄）。足見鄰地所有人之李典
　　雄，於溫高鵬興建房屋時，並不知系爭房屋有越界建築之情事，此與越界建築之
　　要件，即有未合。（縱李典雄係因誤認界址而不知越界之情事，亦與明知之要件
　　不合。）(二)至上訴人主張其於八十五、六年間興建如附圖二所示Ｃ部分、面積０
　　．００七六公頃一樓鐵架造之建物，亦有前開民法第七百九十六條前段規定之適
　　用云云；惟查：系爭四四五之二地號之土地所有權，於八十四年間由被上訴人
　　取得其中應有部分三分之一，嗣於八十八年一月十九日再取得其中應有部分三分
　　之二，此已見前述，而上訴人興建上開房屋之時，系爭四四五之二地號土地之所
　　有人，除被上訴人之外，尚有訴外人李俊憲及李俊龍，故上訴人不得再執被上訴
　　人之前前手李典雄所生之事由，為越界建築之抗辯；再縱被上訴人確實知悉上訴
    人所興建系爭如附圖二Ｃ部分之建物，於何時興建，惟此亦僅能證明，被上訴人
    知悉興建該部分房屋之事實而已，尚不足以認定被上訴人知悉上訴人逾界建築之
    情事。又依據彰化縣和美地政事務所所提供之系爭四四五、四四五之一及四四
    五之二三筆土地之複丈相關資料觀之，有關系爭土地之界址爭議，係發生在八十
    七年間，此有該所九十年九月十三日九十和地二字第五八四九號函及同年八月十
    日九十和地字第四九八三號函附卷可稽，並經證人和美地政事務所測量員林治民
    、林俊煦證述屬實，可見系爭二筆土地之界址，於上訴人興建如附圖二所示Ｃ部
　　分建物時，兩造間尚未生有爭執，則上訴人依兩造間原以為之界址興建建物時，
　　自難認被上訴人有何明知上訴人越界建築，而不提出異議之情事。綜上所述，
　　被上訴人既否認本件有越界建築規定之適用，而上訴人復不能舉證以實其說，自
　　不足以認定上訴人此部分之抗辯為可採。至上訴人所述合於越界建築之規定，均
　　屬鄰地之所有人知悉越界建築者，與前開之情形不合，併此明。
六、又按行使權利，履行義務，應依誠實及信用方法，民法第一百四十八條第二項亦
　　定有明文。本件被上訴人既係信賴土地登記，而取得系爭四四五之二地號土地之
　　所有權，於法即應受保護，則其根據土地所有人之地位，請求維護對該土地之權
　　利，應屬權利之正當行使；況被上訴人本即不繼受其父李典雄，對系爭土地之任
　　何可歸責之原因，且系爭建物所占用系爭土地之面積為一百六十平方公尺，占系
　　爭土地二百十一平方公尺的百分七十五；又如扣除上開房屋所占用之土地外，系
　　爭四四五之二地號土地僅餘狹長型如附圖二所示Ｄ部分、面積五一平方公尺之土
　　地，該部分土地已屬畸零，無法使所有權人對系爭土地做有效之利用，此於被上
　　訴人之權益損害甚大，是被上訴人訴請上訴人拆屋交地，係屬權利之正當行使並
　　無任何違反誠實信用之原則。
七、綜前所述，被上訴人主張上訴人無權占用其系爭四四五之二地號土地，如附圖一
　　所示一百六十平方公尺等語，應屬可信。而上訴人辯稱其未占用系爭四四五之二
　　地號土地及本件有越界建築之適用，暨被上訴人違反誠實信用之原則云云，均無
　　可採。按所有人對於無權占有或侵奪其所有物者，得請求返還之，民法第七百六
　　十七條前段定有明文。從而，被上訴人依上開規定，訴請上訴人應將坐落系爭四
　　四五之二地號，如附圖一所示Ｂ部分、面積一六０平方公尺之土地上之建物拆除
　　，並將土地返還被上訴人，即為有理由，應予准許。原審依據被上訴人之請求，
　　為上訴人敗訴之判決，並依被上訴人之請求，准予宣告供擔保之假執行，於法均
　　無不合。上訴意旨，指摘原判決不當，求予廢棄改判，為無理由，應駁回其上訴
　　。
八、兩造其餘攻擊、防禦方法，經核均與判決之結果不生影響，爰不一一論述，附此
　　明。
九、結論：本件上訴為無理由，爰依民事訴訟法第四百三十六條之一第三項、第四百
　　四十九條第一項、第七十八條，判決如主文。
中　　　華　　　民　　　國　　九十一　　年　　　十　　　月　　 十六　　 日
　　　　　　　　　　　　　　　　　　　民事第二庭~B審判長法官　何志通
~B法　　　官　陳瑞水
~B法　　　官　羅秀緞
右為正本係照原本作成
不得上訴。
中　　　華　　　民　　　國　　九十一　　年　　　十　　　月　　二十二　　日
~B法院書記官　簡茂村
